臺北高等行政法院判決
　　　　　　　　　　　　　　　　　　 95年度訴字第02913號
　　　　　　　　　　　　　　　.
原　　　告　井發汽車實業有限公司
代　表　人　甲○○（董事）
被　　　告　勞工保險局
代　表　人　乙○○總經理）住.
訴訟代理人　丙○○
　　　　　　丁○○
上列當事人間因勞保事件，原告不服行政院勞工委員會中華民國
95年6 月16日勞訴字第0950012324號訴願決定（發文日期及字號
：95年6 月28日勞訴字第12324 號），提起行政訴訟。本院判決
如下：
    主  文
原告之訴駁回。
訴訟費用由原告負擔。
　　事  實
一、事實概要：
    原告以其員工黃國忠於民國（下同）87年離職退保、王耀慶
    於89年5 月6 日離職退保、江玉娟於89年9 月1 日離職退保
    、楊建坤於89年7 月3 日離職退保等由，於94年7 月14日（
    被告收文日期）檢附勞工保險退保申報表，向被告申請退還
    溢繳之勞工保險費，案經被告審查，以被告並未收到黃國忠
    等4 人退保申報表，另據中央健康保險局南區分局函轉黃國
    忠等4 人之退保申報表係全民健康保險專用表，被告未便據
    以受理，乃以94年8 月8 日保承行字第09460382970 號函就
    原告此次所受退保申報表受理黃國忠等4 人自94年7 月14日
    退保。嗣原告以黃國忠於87年6 月15日、王耀慶於89年5 月
    10日、江玉娟於89年9 月1 日、楊建坤於同年7 月1 日離職
    為由，於94年8 月16日（被告收文日期）向被告申請退還黃
    國忠等4 人離職後溢繳之勞保費。案經被告審查，以原告遲
    至94年7 月14日始申報黃國忠等4 人退保，經中央健康保險
    局南區分局查復，黃國忠等4 人之退保申報表係為全民健康
    保險退保專用表格，被告未便據以受理，已以94年8 月8 日
    保承行字第09460382970 號函復在案，乃以94年8 月26日保
    承行字第09410469390 號函（下稱原處分）核定黃國忠等4
    人分別自離職當日予以退保，並依勞工保險條例第16條第2
    項否准原告所請核退已繳之勞保費。原告對於原處分否准核
    退已繳之勞保費部分不服，向勞工保險監理委員會申請審議
    ，經該會以95年1 月24日94保監審字第3351號審定書駁回；
    原告仍不服，提起訴願遭決定駁回後，遂提起行政訴訟。
二、兩造聲明：
　(一)原告聲明：
    1.訴願決定、爭議審定及原處分關於後開部分均撤銷。
    2.應命被告作成退還原告溢繳之勞保費新臺幣255,771 元之
      行政處分。
    3.訴訟費用由被告負擔。
　(二)被告聲明：如主文所示。
三、兩造之爭點：
　(一)原告主張：
    1.原告之員工黃國忠等4 人離職後，仍繼續溢繳渠等勞工保
      險保險費，嗣後原告已向被告更正渠等離職日期，並請求
      被告退還溢繳之勞工保險費，被告不予退還，於法顯有未
      合。
    2.黃國忠等4 人離職後，已向中央健康保險局南區分局退保
      ，該局與被告同隸屬行政院，應可相互勾稽資料。被告未
      與中央健康保險局相互勾稽且未核對資料，顯有疏忽，致
      原告溢繳黃國忠等4 人之勞保費，應予退還。
    3.原告之員工施雅鳳與黃國忠離職，同於87年6 月22日向中
      央健康保險局申請退保，惟施雅鳳業由被告退保，而黃國
      忠及嗣後離職員工，被告則未核定退保，致原告一再誤繳
      之勞保費，應予退還。
  (二)被告主張：
    按勞工保險條例並未禁止勞工由不同之雇主重複申報加保，
    且被告無從得知勞工重複加保之原由，勞工保險條例等相關
    法令亦無規定勞工由不同投保單位申報加保致重複納保時，
    保險人須通知投保單位之義務，故原告自不得以被告未審查
    或通知所屬勞工有重複加保情形為由請求退還溢繳之保險費
    （僅黃國忠有重複申報加保情形）；又勞工保險係採申報主
    義，依法投保單位應於其所屬勞工到職或離職當日辦理加、
    退保，而被告於接獲該加、退保表時，始得依法予以受理加
    、退保。次按全民健康保險係於84年3 月1 日開辦，而勞、
    健保一元化表格係於84年7 月1 日開始使用。原告係分別於
    87年6 月22日、89年5 月9 日、同年7 月6 日及同年8 月31
    日（中央健康保險局南區分局收文日期）以全民健康保險保
    險對象退保（轉出）申請表向該局南區分局申報黃國忠等4
    人之轉出，惟該表係屬全民健康保險退保專用表格，並非「
    勞、健保合一退保（轉出申報表）」，故被告不得據以認定
    原告當時即有申報黃國忠等4 人退出勞工保險之事實。另原
    告確於87年6 月15日以勞、健保合一退保申報表申報施雅鳳
    離職退保。綜上，原告既無勞工保險條例第16條第2 項但書
    所指「非歸責於投保單位或被保險人之事由所致者」之情形
    ，故被告依勞工保險條例第11條、第16條第2 項及同條例施
    行細則第16條第2 項規定核定不予退還原告溢繳黃國忠等4
    人之勞保費，依法並無不合。
　　理  由
一、原告主張：原告之員工黃國忠等4 人離職後，已向中央健康
    保險局退保，該局與被告同隸屬行政院，應可相互勾稽資料
    。被告未與中央健康保險局相互勾稽且未核對資料，顯有疏
    忽，致原告溢繳黃國忠等4 人之勞保費，應予退還。原告之
    員工施雅鳳與黃國忠離職，同於87年6 月22日向中央健康保
    險局申請退保，惟施雅鳳業由被告退保，而黃國忠及嗣後離
    職員工，被告則未核定退保，致原告一再誤繳之勞保費，應
    予退還。據此，依行政訴訟法第5 條第2 項及勞工保險條例
    第16條第2 項但書規定，求為判決如聲明所示云云。
二、被告則以：原告遲至94年7 月14日始申報黃國忠等4 人退保
    ，經中央健康保險局南區分局查復，黃國忠等4 人之退保申
    報表係為全民健康保險退保專用表格，被告未便據以受理，
    已以94年8 月8 日保承行字第09460382970 號函復在案，原
    處分核定黃國忠等4 人分別自離職當日予以退保，並依勞工
    保險條例第16條第2 項否准原告所請核退已繳之勞保費，於
    法並無不合，求為判決駁回原告之訴等語。
三、原告以其員工黃國忠於87年離職退保、王耀慶於89年5 月6
    日離職退保、江玉娟於89年9 月1 日離職退保、楊建坤於89
    年7 月3 日離職退保等由，於94年7 月14日檢附勞工保險退
    保申報表，向被告申請退還溢繳之勞保費，案經被告審查，
    以被告並未收到黃國忠等4 人退保表，另據中央健康保險局
    南區分局函轉黃國忠等4 人之退保表係全民健康保險專用表
    ，被告未便據以受理，乃以94年8 月8 日保承行字第094603
    82970 號函就原告此次退保申報表受理黃國忠等4 人自94年
    7 月14日退保；嗣原告以黃國忠於87年6 月15日、王耀慶於
    89年5 月10日、江玉娟於89年9 月1 日、楊建坤於同年7 月
    1 日離職，於94年8 月16日向被告申請退還溢繳之勞保費，
    以上事實為兩造所不爭，並有勞工保險退保申報表、原告94
    年8 月16日申請書、黃國忠等4 人之全民健康保險保險對象
    退保（轉出）申報表、中央健康保險局南區分局94年8 月2
    日查復附原處分卷、被告94年8 月8 日保承行字第09460382
    970 號函附本院卷足稽，為可確認之事實。
四、本件之爭執，在於原告之員工黃國忠等4 人分別溯及自離職
    日辦理退保，原告自渠等離職日後持續繳納勞保費，是否非
    可歸責於原告？經查：
  (一)按勞工保險條例第11條前段規定：「符合第6 條規定之勞工
    ，各投保單位應於其所屬勞工到職、入會、到訓、離職、退
    會、退訓之當日，列表通知保險人；其保險效力之開始或停
    止，均自應為通知之當日起算。」第16條第2 項規定：「勞
    工保險之保險費一經繳納，概不退還。但非歸責於投保單位
    或被保險人之事由所致者，不在此限。」勞工保險條例施行
    細則第16條第2 項規定：「投保單位於其所屬勞工離職、退
    會、結（退）訓之當日辦理退保者，其保險效力於投保單位
    將退保申報表送達保險人或郵寄之當日24時停止；投保單位
    非於勞工離職、退會、結（退）訓之當日辦理退保者，其保
    險效力於離職、退會、結（退）訓之當日24時停止。」準此
    可知，勞工保險加、退保係採申報制度，並課予各投保單位
    據實申報之責任，依照勞工保險條例第11條及第72條規定，
    各投保單位應於其所屬勞工到職、入會、到訓、離職、退會
    、結訓之當日申報加保或退保，其保險效力之開始或停止，
    均自應為通知之當日起算，但投保單位非於勞工離職、退會
    、結（退）訓之當日辦理退保者，其保險效力於離職、退會
    、結（退）訓之當日24時停止；勞工保險條例施行細則第16
    條第1 項前段及第3 項係規定保險效力之開始或停止，自投
    保單位將加、退保申報表送達保險人或郵寄之當日零時起算
    ，以及所稱郵寄之當日，以原寄郵局郵戳為準。
  (二)按全民健康保險係於84年3 月1 日開辦，而勞、健保一元化
    表格係於84年7 月1 日開始使用。原告係分別於87年6 月22
    日、89年5 月9 日、同年7 月6 日及同年8 月31日以全民健
    康保險保險對象退保（轉出）申請表向中央健康保險局南區
    分局申報黃國忠等4 人之轉出，有中央健康保險局南區分局
    退保申報表附原處分卷可參，惟該表係屬全民健康保險退保
    專用表格，並非「勞、健保合一退保（轉出）申報表」，自
    無法認定原告於當時亦有申報黃國忠等4 人退出勞工保險之
    事實，是被告未據以辦理黃國忠等4 人於當時退出勞工保險
    ，於法尚無不合。原告上開當時未向被告申報黃國忠等4人
    勞保之退保，係可歸責於原告，而非被告。是原告主張：被
    告未與中央健康保險局相互勾稽且未核對資料，顯有疏忽云
    云，要非可採。惟事後原告於94年7 月14日向原告申報黃國
    忠等4 人分別自離職日退保，被告亦已依勞工保險條例施行
    細則第16條第2 項規定辦理溯及自離職當日予以退保，於法
    有據。
  (三)原告主張：員工施雅鳳及黃國忠同於87年6 月22日向中央健
    康保險局申請退保，何以施雅鳳業由被告退保，而黃國忠及
    嗣後離職員工，被告未核辦退保，致原告一再溢繳勞保費云
    云。查原告確於87年6 月15日以勞、健保合一退保表申報施
    雅鳳離職退保，有原告填載施雅鳳勞、健保合一退保表附原
    處分卷足憑，此與原告就黃國忠部分僅有填載中央健康保險
    局南區分局退保申報表之情形並不相同。是原告自黃國忠離
    職日後持續繳納勞保費顯非可歸責於被告。再者，黃國忠固
    有重複申報加保情形（其87年7 月8 日又以其他投保單位辦
    理加保），此有附於本院卷之被保險人異動資料可參，惟勞
    工保險條例並未禁止勞工由不同之雇主重複申報加保，且被
    告無從得知勞工重複加保之原由，勞工保險條例等相關法令
    亦無規定勞工由不同投保單位申報加保致重複納保時，保險
    人須通知投保單位之義務，故被告縱未審查或通知所屬勞工
    有重複加保情形，亦非屬可歸責於被告之事由致原告於黃國
    忠離職日後持續繳納勞保費。原告上開主張，亦非可採。
五、綜上所述，原處分依勞工保險條例第16條第2 項否准原告所
    請核退其就黃國忠等4 人已繳之勞保費，認事用法，並無違
    誤，爭議審定及訴願決定，遞予維持，亦無不合，原告訴請
    如聲明所示，為無理由，應予駁回。
據上論結，本件原告之訴為無理由，爰依行政訴訟法第98條第3
項前段，判決如主文。
中　　華　　民　　國　　96　　年　 　1　　月　 11  　 日
                        第五庭審判長法  官  張瓊文
                                    法  官  蕭忠仁
                                    法  官  胡方新
上為正本係照原本作成。
如不服本判決，應於送達後20日內，向本院提出上訴狀並表明上
訴理由，如於本判決宣示後送達前提起上訴者，應於判決送達後
20日內補提上訴理由書（須按他造人數附繕本）。
中　　華　　民　　國　　96　　年　 　1　　月　 11  　 日
            　　　　　　　　 　　   書記官  陳幸潔
